【裁判字號】    99,易,372
【裁判日期】    990607
【裁判案由】    妨害家庭
【裁判全文】
臺灣板橋地方法院刑事判決               99年度易字第372號
公  訴  人  臺灣板橋地方法院檢察署檢察官
被      告  甲○○
選任辯護人  周珮琦律師
上列被告因妨害家庭案件，經檢察官提起公訴（98年度偵字第18
08號），本院判決如下：
    主    文          
甲○○與有配偶之人相姦，處有期徒刑肆月，如易科罰金，以新
臺幣壹仟元折算壹日，減為有期徒刑貳月，如易科罰金，以新臺
幣壹仟元折算壹日。
    事    實
一、甲○○明知乙○○（另為不受理判決）乃丙○之夫，為有配
    偶之人，竟基於與有配偶之乙○○相姦之單一犯意，自民國
    94年1 月間起至95年8 月底止，在其臺北市○○○路○ 段16
    0 巷19號2 樓住處及臺北縣市某不詳汽車旅館等處，以約每
    星期2 次之頻率，接續與乙○○為性交行為多次。嗣丙○於
    97年5 月間在其臺北縣板橋市○○路71號10樓住處發現甲○
    ○的律師寄予乙○○之存證信函，函中提及甲○○與乙○○
    曾密切交往，且乙○○有甲○○之住處鑰匙等情，其後再追
    問乙○○詳情，始知上情，進而於97年8 月27日對乙○○及
    甲○○分別提出通姦及相姦告訴（嗣丙○於99年3 月19日則
    具狀就乙○○部分撤回告訴）。
二、案經丙○訴請臺灣板橋地方法院檢察署檢察官偵查後起訴。
    理    由
壹、程序部分：
一、查辯護人雖曾以刑事準備程序書狀辯稱：乙○○、丙○及呂
    紹鈞等3 人於偵訊時所為證述，均屬傳聞證據，不得作為本
    案證據（本院卷第23頁），惟於本院99年3 月29日準備期日
    時已改稱：「證人丙○與呂紹鈞在作證時，被告並沒有在場
    ，且也沒有經過交互詰問的程序，沒有辦法擔保證言的真實
    性。證據能力部分不爭執」（見本院卷第34頁反面至第35頁
    ），亦即除被告乙○○於偵查中之證述外，對於其餘證據方
    法之證據能力均不爭執，本院審酌該等言詞供述及書面作成
    時之情況認為適當，均無不宜作為證據之情事，依刑事訴訟
    法第159 條之5 規定，均得作為證據。
二、按被告以外之人於偵查中向檢察官所為之陳述，除顯有不可
    信之情況者外，得為證據，刑事訴訟法第159 條之1 第2 項
    定有明文。蓋現行法之檢察官仍有訊問被告、證人及鑑定人
    之權限，其應踐行之程序又多有保障被告或被害人之規定，
    證人、鑑定人於偵查中亦均須具結，就刑事訴訟而言，其司
    法屬性甚高；而檢察官於偵查程序取得之供述證據，其過程
    復尚能遵守法令之規定，是其訊問時之外部情況，積極上具
    有某程度之可信性，除消極上顯有不可信之情況者外，均得
    為證據。故主張其為不可信積極存在之一方，自應就此欠缺
    可信性外部保障之情形負舉證責任（最高法院98年度台上字
    第2904號、98年度台上字第5539號、98年度台上字第5552號
    、98年度台上字第6820號、98年度台上字第7697號、98年度
    台上字第7832號、99年度台上字第488 號判決參照）。查乙
    ○○於97年9 月26日係以被告身分應訊，98年1 月7 日及98
    年7 月2 日則均係以證人身分具結作證，其於前揭偵訊時所
    言，對於被告甲○○而言，雖屬被告以外之人於審判外所為
    之言詞陳述，但其既係於偵查中向檢察官所為陳述，且其中
    98年1 月7 日及98年7 月2 日復均已簽署結文，經比較其前
    揭3 次所言亦無明顯出入或歧異之處，且被告及辯護人也未
    指出其於該3 次接受檢察官偵訊時，有何客觀上顯不可信之
    特殊情形，自難僅憑其空言否定該證據方法之證據能力，即
    認有刑事訴訟法第159 條之1 第2 項除外規定之適用，應得
    作為本案證據。從而，前揭乙○○於偵訊時所為前揭3 次陳
    述，亦均得作為本案證據。
三、辯護人雖另略辯稱：告訴人早在95年8 月即已得知被告與乙
    ○○之外遇關係，卻遲至97年8 月27日始具狀提出本案告訴
    ，顯已逾6 個月之告訴期間云云。惟按告訴乃論之罪，其告
    訴應自得為告訴之人「知悉」犯人之時起，於6 個月內為之
    ，刑事訴訟法第237 條第1 項定有明文。又所稱知悉，係指
    「確知」犯人之犯罪行為而言，如初意疑其有此犯行，而未
    得確實證據，及發見確實證據，始行告訴，則不得以告訴人
    前此之遲疑，未經申告，遂謂告訴為逾越法定期間（最高法
    院28年上字第919 號判例參照）。另按刑法第239 條之「通
    姦」，係指由於男女雙方合意，而為姦淫；和姦係指與有配
    偶之人互相合意，而為姦淫行為；姦淫係指男女交媾行為。
    亦即成立通姦或相姦罪必須有配偶之人與他人實際上為性交
    行為，倘若無法證明告訴人已確知其配偶有與他人為性交行
    為，仍難謂其已經「確知」犯人之犯罪行為，而逕自起算告
    訴期間。本案辯護人認為告訴人之告訴期間應自95年8 月起
    算，主要係以證人李志如、高淑華、蕭詩螢於偵訊時均具結
    證稱告訴人有於95年8 月間打電話到李志如所開牙醫診所，
    並對接聽電話之該診所助理蕭詩螢表示：乙○○每次都騙她
    去看牙，其實都是跟被告在一起等語，進而推論告訴人早在
    95年8 月即已得知被告與乙○○之外遇關係。惟經檢視證人
    李志如、高淑華、蕭詩螢於偵訊時之證詞，至多僅能證明告
    訴人曾於95年8 月間打電話至李志如所開牙醫診所，並對蕭
    詩螢稱：「乙○○每次都騙她去看牙，其實都是跟甲○○在
    一起」，但所謂「在一起」究係何意？就連辯護人也僅認定
    告訴人於95年8 月即已得知被告與乙○○有「外遇關係」，
    而非告訴人確知被告與乙○○間已經發生性交行為，自難逕
    認告訴人此時已經確知被告已有相姦犯行，遑論告訴人自始
    至終均僅證稱：伊雖有於95年5 月間打電話到李志如所開牙
    醫診所過，但是要索取醫療費用單據，從未在電話中說過「
    乙○○每次都騙她去看牙，其實都是跟甲○○在一起」等語
    。從而，在無證據足以證明告訴人於95年8 月間即已確知被
    告有相姦犯行之情形下，自難以此起算6 個月的告訴期間，
    故辯護人前揭所辯，尚無可採。
貳、實體部分：
一、訊據被告甲○○就其曾於94年1 月間起至95年8 月底止，在
    其臺北市○○○路○ 段160 巷19號2 樓住處及臺北縣市某不
    詳汽車旅館等處，以每週約2 次之頻率，與乙○○為多次性
    交行為乙節固供承不諱，惟矢口否認有何相姦犯行，略辯稱
    ：伊當時真的不知道乙○○還有婚姻關係云云，然而：
    (一)查被告乙○○與告訴人丙○於73年4 月20日結婚，育有2
      子（小兒子為呂紹鈞），迄今仍未離婚乙節，業據告訴人
      指訴甚明，核與被告乙○○所述相符，並有戶籍謄本、全
      戶戶籍資料在卷可查（他字卷第4 頁、本院卷第29頁），
      而被告甲○○對此亦未否認，足證被告乙○○確係有配偶
      之人無訛。次查被告乙○○與甲○○於94年1 月間起至95
      年8 月底（按起訴書依據證人乙○○之證言，認定係至95
      年11月底止，惟被告甲○○則堅稱僅至95年8 月底止，亦
      即就94年1 月起至95年8 月底期間被告乙○○與甲○○確
      曾有性交行為，兩人說法一致。至於兩人於95年9 月起至
      11月底期間是否仍有性交行為，詳待第(三)段再敘）止，在
      其臺北市○○○路○ 段160 巷19號2 樓住處及臺北縣市某
      不詳汽車旅館等處，以每週約2 次之頻率，與乙○○為多
      次性交行為，業據證人乙○○於偵訊時具結證述明確，核
      與被告甲○○所述相符，亦堪認係屬實。
    (二)被告甲○○雖略辯稱：伊當時真的不知道乙○○還有婚姻
      關係云云，但查證人乙○○於98年7 月2 日偵訊時即具結
      證稱：我93年跟甲○○剛認識時就有跟她說果我有太太的
      事情，我也沒有跟甲○○說我已離婚等語（偵續字卷第15
      頁），核與其於97年9 月26日偵訊時陳稱：我沒有告知甲
      ○○我已離婚，且她知道我有婚姻關係等語（他字卷第18
      頁）及本院99年5 月17日審理時陳稱：剛開始交往，我就
      告訴甲○○我太太是跟我從年輕打拚到現在，我不可能因
      為交往就離開我太太，當時只有我們兩個人在場等語（本
      院卷第60頁）相符，其於偵訊時既已具結擔保所言屬實，
      而被告甲○○復自稱：「（有無其他人可以證明乙○○跟
      你說他已經離婚了？）沒有」（偵續字卷第16頁），另本
      案復查無其他事證足以質疑證人乙○○前揭所言有何不實
      或違反常理之處，即難僅因其亦為本案共同被告之身分，
      即全然否定其證言之證據力。次查被告甲○○曾多次與被
      告乙○○及其與告訴人所生2 名兒子出遊，彼此感情甚篤
      乙節，業據其於偵查及本院審理時所委任之辯護人於書狀
      中記載明確（他字卷第22頁、本院卷第21頁），並且提出
      出遊照片4 張為證（他字卷第24、25頁），其中乙○○之
      小兒子呂紹鈞係75年2 月2 日出生，有其個人資本資料查
      詢表在卷可參（偵續字卷第28頁），換算後可知其於94年
      1 月起至95年8 月期間之年齡約19、20歲，按理應具相當
      程度之辨別事理及認知表達能力，依其於97年12月8 日偵
      訊時具結證稱：我大約是在95年間參加馬團時認識甲○○
      ，有1 次我媽媽也有到馬場並坐在甲○○旁邊聊天，甲○
      ○知道丙○是我媽媽，因為我當時有告訴甲○○「她是我
      媽媽」，且甲○○知道丙○是乙○○的太太等語（他字號
      卷第41頁）及於98年7 月17日偵訊時具結證稱：「（是否
      有跟甲○○講到丙○的事？）甲○○會問我『爸媽現在還
      好嗎』，我說『還不錯』，我也有跟她說過我母親在南投
      做肥料的工作」等語（偵續字卷第33頁），可知被告甲○
      ○確曾於95年間在馬場見過告訴人，除知悉告訴人為呂紹
      鈞之母外，亦曾詢問呂紹鈞：「爸媽現在還好嗎」？呂紹
      鈞則答稱：「還不錯」，被告甲○○既自承與證人呂紹鈞
      感情甚篤，則證人呂紹鈞當無刻意虛構不利於被告甲○○
      之事實而自陷偽證嚴厲罪責風險之必要及可能，堪認其所
      證亦均屬實。被告甲○○既曾詢問呂紹鈞：「爸媽現在還
      好嗎？」，表示其對呂紹鈞父母之感情狀況及婚姻關係存
      在與否甚為關心，而證人呂紹鈞既然回答「還不錯」，表
      示其父母感情狀況及婚姻關係均屬正常，亦即被告乙○○
      與告訴人間之婚姻關係仍然存在，則被告甲○○又豈有不
      知之理。再查證人乙○○於98年7 月2 日偵訊時具結證稱
      ：我於94、95年間跟甲○○合作投資房地產買賣賺差價，
      房子是買甲○○的名字，所以她不需要拿我的證件，但她
      曾經於94、95年間幫我領過1 次東森的股票，我有拿身分
      證給她等語（偵續字卷第15頁），核與被告甲○○於同日
      偵訊時所稱：乙○○於94年時有給過我身分證正反面影本
      去幫他領股票等語（偵續字卷第16頁）相符，被告甲○○
      既曾拿過乙○○之身分證正反面影本，參以其與乙○○除
      係事業上的工作夥伴外，並有前述肢體親密關係，按諸常
      理，當對乙○○個人之一切事物均抱有高度興趣及控制慾
      ，則其經手接下乙○○身分證正反面影本後代其領取領股
      票時，豈有不順便檢視配偶欄記載之理。至於被告甲○○
      雖辯稱：乙○○之前跟我說他太太通姦被他朋友抓到，所
      以就跟他太太辦離婚，所以他才會帶他2 個兒子認我當乾
      媽云云，惟此非但為乙○○所否認，縱認乙○○確曾對甲
      ○○說過：我太太通姦被我朋友抓到，所以就跟我太太辦
      離婚等語，倘若被告甲○○與乙○○主觀上均僅係事業及
      肉體上的朋友關係，而無任何情愫存在，乙○○何須特別
      向甲○○交代解釋此情？實有欲蓋彌彰之嫌，反足證明被
      告甲○○主觀上對於乙○○之婚姻狀況仍然存在乙節始終
      仍抱持高度之懷疑。其對於乙○○之婚姻狀況是否存在乙
      節既然抱持高度之懷疑，但卻未向被告乙○○要求提出證
      明，反而與之密切為性交行為，亦顯違背常理，故其前揭
      所辯，諒係避重就輕之詞，不足採信。
    (三)關於被告甲○○與乙○○於95年9 月至11月期間是否曾為
      性交行為乙節，兩人說法雖有不一，然被告甲○○業已提
      出其護照內頁影本證明其曾於95年9 月1 日出境至同年9
      月26日始返國（本院卷第67至69頁），參以證人李志如、
      高淑華於偵訊時具結證稱：蕭詩螢於95年8 月間接到1 通
      自稱乙○○太太的人打過來的電話後，伊曾與甲○○溝通
      ，甲○○曾為造成診所困擾的事情表示道歉等語（偵字卷
      第13、14頁），足見被告甲○○確實受此事件影響極大，
      故其所稱因此出國躲避乙○○云云，即非全然無稽。反觀
      被告乙○○於本院審理時雖仍具結證稱：「（95年9 月到
      11月間有無跟被告甲○○見面或發生性關係？）有」「（
      為何如此肯定？）因為被告甲○○跟我講要結婚那次之前
      都有」等語，但關於甲○○「有無」跟乙○○提議結婚，
      乃至於甲○○「何時」跟乙○○提議結婚等節，均無事證
      可供參考。縱認確有此事件存在，亦難判斷係發生於95年
      8 月底抑或11月底，基於罪疑有他利於被告之證據法則，
      應以被告甲○○自承之犯罪時間為準。
    (四)綜上所述，本案事證明確，被告甲○○犯行洵堪認定。
二、核被告甲○○所為，係犯刑法第239條但書之相姦罪。其自
    94年1 月間起至95年8 月底止與乙○○所為各次相姦行為之
    對象單一，且時間規律而緊接，應係基於單一相姦犯意所為
    多次接續行為，屬接續犯，應僅論以1 罪。又其最後行為時
    （即95年8 月底）既已在95年7 月1 日修正後刑法實施之後
    ，當亦無新舊法比較之問題，是起訴書第4 頁所載關於新舊
    法比較及應依修正前刑法第56條論以連續犯並加重其刑之論
    述，容有誤會，併此說明。爰審酌被告甲○○明知乙○○乃
    有配偶之人，竟仍與之為多次姦淫行為，對於告訴人乃至於
    保護家庭和諧秩序之社會法益侵害非微，兼衡其智識程度、
    素行、犯罪之動機及目的及犯後態度等一切情狀，量處如主
    文所示之刑，並諭知如易科罰金之折算標準。末查被告甲○
    ○犯罪後，中華民國九十六年罪犯減刑條例業經總統於96年
    7 月4 日公布，並自同年月16日起生效施行，核其犯罪時間
    係在96年4 月24日以前，合於該條例所列之減刑要件，爰依
    該條例第2 條第1 項第3 款規定，減其宣告刑2 分之1 。
三、按除簡式審判程序、簡易程序及第376 條第1 款（即最重本
    刑為3 年以下有期徒刑、拘役或專科罰金之罪）、第2 款（
    即刑法第320 條、第321 條之竊盜罪）所列之罪之案件外，
    第一審應行合議審判，刑事訴訟法第284 條之1 。本案被告
    被訴刑法第239 條但書之相姦罪，屬前揭刑事訴訟法第37 6
    條第1 款之罪，得由法官獨任審判，附此敘明。
四、公訴意旨雖另認被告甲○○於95年9 月起至11月底期間亦有
    與乙○○相姦犯行，但此部分犯罪事實並無積極事證可以證
    明，理由詳見前述，自難形成被告甲○○有罪之確信，原應
    諭知無罪，但因公訴人認定此部分與其餘經本院認定有罪部
    分具有裁判上一罪關係，爰不另為無罪之諭知。
據上論斷，應依刑事訴訟法第284 條之1 、第299 條第1 項前段
，刑法第239 條但書、第41條第1 項前段，刑法施行法第1 條之
1第1項、第2 項前段，中華民國九十六年罪犯減刑條例第2 條第
1 項第3 款、第7 條，判決如主文。
本案經檢察官林慈雁到庭執行職務。
中    華    民    國    99    年    6     月    7     日
                  刑事第十三庭  法  官  楊明佳 
以上正本證明與原本無異。
如不服本判決應於收受送達後10日向本院提出上訴書狀，並應敘
述具體理由；其未敘述上訴理由者，應於上訴期間屆滿後20日內
向本院補提理由書（均須按他造當事人之人數附繕本）「切勿逕
送上級法院」。
                                書記官  林金良 
中    華    民    國    99    年    6     月    7     日
附錄本案論罪科刑法條全文
刑法第239條
有配偶而與人通姦者，處 1 年以下有期徒刑。其相姦者亦同。

司法院資訊處製作；財團法人民間司法改革基金會備份。
